Inventaris van het archief van het Bureau voor Nationale Veiligheid (BNV), (1930) 1945-1946 (1980)
Nationaal Archief, Den Haag
De Opsporingsdienst is al enige keren aan de orde geweest. Anders dan de naam zou doen vermoeden was dit geen zelfstandig orgaan, maar een - belangrijk - onderdeel van het BNV. Evenals het DLO had dit onderdeel een per definitie beperkte levensduur: het opsporen van medewerkers en agenten van de Duitse inlichtingen- en veiligheidsdiensten eindigde met het overgeven van deze personen aan het DGBR. Daartoe was het overigens wel noodzakelijk dat de medewerkers die met die taak waren belast, de case officers, een goed inzicht hadden in de organisatie en werkwijze van genoemde Duitse diensten. Dat inzicht kregen zij in de eerste plaats van de Canadese Field Security die vóór het vertrek uit Nederland aan Einthoven een samenvattend rapport aanbood betreffende de Duitse diensten en hun taken en werkwijze. Dit rapport werd door case officers van de Opsporingsdienst vertaald en waar mogelijk aangevuld met zelf verworven kennis. Het beschikbaar hebben van dit Canadese rapport maakte het naar de mening van Einthoven mogelijk, nog vóór Kerstmis 1945 uit de duizenden nog gevangen zittende verdachten de echte 'CI-gevallen' (personen die op een of andere manier met de Duitse inlichtingendiensten te maken hadden gehad) te selecteren en de rest op vrije voeten te stellen.
Een wat oneigenlijk onderdeel van het BNV was het Bureau C dat de antecedenten en de geschiktheid onderzocht van vrijwilligers die zich hadden gemeld voor de bevrijding van Nederlands-Indië. Het had met de eigenlijke taken van het BNV niet zo heel veel van doen en ging per 1 maart 1946 dan ook over naar de militaire inlichtingendienst.
De interne personeelsrecherche, de Dienst Officieren Toegevoegd, is al genoemd. Dit BNV-onderdeel ressorteerde direct onder Einthoven en had tot taak het screenen van personeel, meestal - gezien de haast - achteraf. Toen het BNV op zijn eind liep heeft dit onderdeel een taak gehad in het elders (bij de politie bijvoorbeeld) geplaatst krijgen van overtollig geworden BNV-personeel.
Een onderdeel dat wel degelijk rechtstreeks te maken had met "de in- en uitwendige veiligheid van den Staat" was het Bureau B dat enkele tientallen medewerkers telde. Einthoven omschreef de taak van dit bureau als "het volgen van politieke stromingen die revolutionaire bewegingen kunnen veroorzaken". Het werk van Bureau B was, met andere woorden, een voortzetting van hetgeen in het Interbellum was gedaan door de Centrale Inlichtingendienst (CI) die toen ressorteerde onder Binnenlandse Zaken en tegelijkertijd, als GS IIIB, onder de chef van de Generale Staf. In die periode had de CI, steunend op de lokale politie, de ontwikkelingen bijgehouden, en daarover gerapporteerd, in de Nederlandse links- en rechts-extremistische politieke groeperingen. Deze door de Tweede Wereldoorlog afgebroken draad werd ook in de personele sfeer weer opgepakt. Met ingang van 1 juli 1945 werd hoofdinspecteur van politie J.G. Crabbendam hoofd van het Bureau B. Bij de Haagse politie, waar hij vandaan kwam, had hij zich al voor de oorlog met politiek inlichtingenwerk bezig gehouden; tijdens de bevrijding was onder zijn leiding NSB-leider Mussert gearresteerd. Al snel ging Crabbendam ertoe over om - overigens met toestemming van Justitie - via de procureurs-generaal bij de Gerechtshoven de gemeentelijke politiekorpsen in te schakelen bij het politieke inlichtingenwerk. Ook in dit opzicht werd de vooroorlogse praktijk hersteld. Bureau B besteedde uiteraard ruim aandacht aan personen en groeperingen die streefden - of leken te streven - naar het levend houden van nationaal-socialisme of fascisme. Zo speelde het bureau een rol bij de opsporing van Arnold Meijer, de leider van het fascistische Zwart Front (later Nationaal Front), die in augustus 1945 het interneringskamp in Vught was ontvlucht. Ook de kort na de bevrijding circulerende geruchten en berichten over de betrokkenheid van de zogenaamde 'Weerwolf-organisatie' bij de ontsnapping van Duitse en Nederlandse politieke delinquenten waren voor het bureau aanleiding in actie te komen. Ook al bleek achteraf de jacht op de 'Weerwolf' een jacht op spoken te zijn geweest, dat neemt niet weg dat in de verwarde situatie direct na de bevrijding het BNV zich niet kon veroorloven dergelijke geruchten niet te verifiëren. Meer nog dan door het verslagen nazisme zag Bureau B de democratische rechtsorde bedreigd door het communisme. Zoals gezegd knoopte Crabbendam ook in dit opzicht aan bij de vooroorlogse praktijk van de CI. Hij verzocht de inlichtingendiensten van de plaatselijke politie hem op de hoogte te houden van "die stroomingen (partijen, groepen, bewegingen of personen) welke door hun aard bij voorkomende gelegenheden gevaarlijk zouden kunnen worden voor de rust, orde of veiligheid van den Staat". Daarmee doelde hij op kleine trotskistische en anarchistische groeperingen, maar toch vooral op de communistische organisaties in Nederland: de CPN, de communistisch gedomineerde Eenheids Vakcentrale (EVC) en de communistische nevenorganisaties van jongeren en vrouwen. In de loop van januari 1946 begonnen de eerste berichten over activiteiten van lokale communistische partijafdelingen bij Bureau B binnen te komen. Deze berichten waren gebaseerd op open bronnen, zoals het communistische dagblad De Waarheid, en op het bezoeken van openbare vergaderingen. Wellicht dat een enkele politie-inlichtingendienst over informanten in bijvoorbeeld de CPN beschikte, maar uit de rapportage van Bureau B blijkt dat niet.
Voor de volledigheid zij hier nog vermeld, dat het BNV beschikte over een afdeling A (beheer), bij dit gemilitariseerd onderdeel van het Militair Gezag Intendance genoemd. In en door deze afdeling werden alle zaken gedaan op facilitair en beheersgebied. Hier werden bijvoorbeeld de aanschaffingen gedaan voor kantoorbenodigdheden, voertuigen, brandstof en voedsel. Naar later bleek is vooral bij dit onderdeel van het BNV op flinke schaal gefraudeerd en gestolen.
Rapportage
Het enige onderdeel van het BNV dat externe rapportage verzorgde was het Bureau B. Vanaf oktober 1945 stuurde het weekoverzichten aan de politieverbindingen. In januari 1946 bracht het zijn eerste Maandoverzicht uit, in eerste instantie eveneens bestemd voor de inlichtingendiensten van de lokale politiekorpsen. Ook in dit opzicht knoopte het Bureau B aan bij de vooroorlogse praktijk van de Centrale Inlichtingendienst, die tweemaandelijkse overzichten en later jaaroverzichten had gemaakt voor de plaatselijke politie.
In de Maandoverzichten van het Bureau B kwam de brede belangstelling van het bureau tot uiting. Aan de orde kwamen voort- of herlevend nationaal-socialisme, ontwikkelingen in het Nederlandse communisme, maar - zeker aanvankelijk - ook onverdacht democratische partijen als de SDAP en de Nederlandse Volksbeweging (NVB) waartoe minister-president Schermerhorn behoorde en die mede was opgericht door Einthoven. Overigens was dat niet omdat laatstgenoemde partijen in de ogen van Crabbendam gevaarlijk waren, maar omdat alle politieke groeperingen voor het houden van vergaderingen gebonden waren (overigens niet lang) aan door het Militair Gezag af te geven vergunningen.
Van de andere BNV-onderdelen zou men alleen van de Opsporingsdienst kunnen zeggen dat hij extern rapporteerde in de vorm van de processen-verbaal van verhoor die aan het DGBR werden overgedragen. De andere onderdelen rapporteerden uitsluitend intern aan het hoofd van het BNV.
Relaties (nationaal)
In de instellingsbeschikking waarbij het BNV was opgericht was met zoveel woorden gestipuleerd dat het BNV zijn werk zou uitvoeren "met uitsluiting van alle andere instanties". Dat betekende dat het BNV, met name op het terrein waarop de Opsporingsdienst werkzaam was, in grote mate autonoom kon optreden. Zo kon van de politie geëist worden dat bepaalde gevangenen voor verhoor aan het BNV werden overgedragen. Dat gebeurde niet altijd met overdreven veel égards, hetgeen de populariteit van het BNV bij de desbetreffende politie-instanties niet verhoogde. Aan de andere kant werden de door het BNV gehoorde verdachten ofwel zo snel mogelijk - dat was althans de uitdrukkelijke bedoeling van Einthoven - aan het DGBR overgedragen, ofwel op vrije voeten gesteld.
Anders lag de zaak waar het de activiteiten van Crabbendams Bureau B betrof. Zoals al uiteengezet was Crabbendam begonnen de politierelaties van de vooroorlogse Centrale Inlichtingendienst weer op te pakken. Dat betekende dat in de loop van 1946 het bureau zijn relatienetwerk met zowel de gemeentepolitie als met de onder Justitie vallende Rijkspolitie begon op te bouwen en geleidelijk uit te breiden. De problemen die daarbij optraden in met name de relatie met de Rijkspolitie komen aan de orde in het hoofdstuk over de Centrale Veiligheidsdienst.
In de laatste fase van het bestaan van het BNV onderhielden officieren van de Dienst Officieren Toegevoegd relaties met andere overheidsinstanties, daaronder in de eerste plaats de politie, om - indien nodig - afvloeiend BNV-personeel elders een werkkring te bezorgen.
Relaties (internationaal)
De instellingbeschikking droeg het BNV op "contacten op te nemen en te onderhouden met de Geallieerden" op het terrein van de in- en uitwendige veiligheid. Met name de District Liaison Officers namen dit onderdeel van de BNV-taak voor hun rekening. Zij onderhielden de relaties met de Canadese en de Britse Field Security-eenheden zowel in Nederland als, in voorkomende gevallen, in Duitsland. In dat kader werd ook contact onderhouden met de Nederlandse Militaire Missie in Duitsland, waarvoor een speciale verbindingsofficier was aangewezen. De BNV-buitenposten in Brussel en Parijs onderhielden contacten met de overeenkomstige veiligheidsdiensten in België en Frankrijk. Al deze contacten hadden te maken met de werkzaamheden van de Opsporingsdienst. Bureau B was als onderdeel van het BNV nog niet aan internationale relaties toe.
Politieke sturing
Het Bureau voor Nationale Veiligheid ressorteerde in eerste instantie onder de chef-staf van het Militair Gezag, generaal-majoor mr. H.J. Kruls. Het lijkt erop dat Kruls Einthoven in grote mate zijn gang liet gaan. Van instructies aan het hoofd BNV lijkt geen sprake te zijn geweest, evenmin als van schriftelijke verantwoordingsrapportage aan Kruls. Wel is het natuurlijk mogelijk dat Einthoven Kruls mondeling op de hoogte hield van de gang van zaken, maar een schriftelijke neerslag daarvan is niet aangetroffen.
Na de opheffing op 4 maart 1946 van de Bijzondere Staat van Beleg en daarmee van het Militair Gezag ging Kruls zich volledig wijden aan zijn taak van chef van de Generale Staf. Einthoven ging met het BNV over naar de minister-president, aanvankelijk tevens minister van Algemene Oorlogvoering van het Koninkrijk, ir. W. Schermerhorn. Ook deze lijkt zich in de vier maanden dat hij het BNV onder zich had met de feitelijke gang van zaken weinig te hebben bemoeid. Zijn voornaamste bemoeienis met het bureau was het bevorderen van een zo snel mogelijke liquidatie. Overigens bemoeide Schermerhorn zich wel met de totstandkoming van de Centrale Veiligheidsdienst - daarover later meer.
Na de eerste naoorlogse verkiezingen in mei 1946 werd dr. L.J.M. Beel, die in het kabinet-Schermerhorn minister van Binnenlandse Zaken was geweest, minister-president. Tegelijkertijd bleef hij minister van Binnenlandse Zaken. Meer dan zijn voorgangers was hij persoonlijk betrokken bij de gang van zaken bij het BNV, zoals in de zaak-Sanders was gebleken. Ook bij de nasleep van deze affaire speelde hij een rol.
Terwijl in de laatste maanden van 1946 de liquidatie van het BNV in hoog tempo werd afgerond, had Sanders zijn visie op de 'zaak-Sanders' laten optekenen door de journalist J.W. Matthijsen. Diens brochure Naar aanleiding van de liquidatie van het Bureau Nationale Veiligheid kwam neer op een aanval op Einthoven en, niet verwonderlijk, een verdediging van Sanders. De brochure werd begin november 1946 aan de pers toegezonden. Dit was voor Einthoven aanleiding Beel te verzoeken een commissie in te stellen om de beschuldigingen aan zijn adres te onderzoeken. Binnen een maand voldeed Beel aan Einthovens verzoek en installeerde hij de commissie-Wijnveldt, zo genoemd naar haar voorzitter, de advocaat-generaal bij de Hoge Raad der Nederlanden mr. J. Wijnveldt. De commissie, geïnstalleerd op 3 december 1946, zou het beleid bij het BNV moeten onderzoeken, meer in het bijzonder in hoeverre de kritiek op de leiding (Einthoven dus) gerechtvaardigd was en welke rol Sanders in het geheel had gespeeld. Bovendien kreeg de commissie de opdracht te bezien onder welk departement de inmiddels opgerichte Centrale Veiligheidsdienst zou moeten ressorteren.
Hoewel de commissie zo te zien een blanco volmacht kreeg om met aanbevelingen te komen, bleek nog voordat de commissie was geïnstalleerd, hoezeer opdrachtgever Beel zelf partij was geworden in deze kwestie. Naar aanleiding van vragen in de Tweede Kamer over de 'affaire-Sanders' had hij eind november de instelling van de commissie-Wijnveldt aangekondigd en melding gemaakt van de aan deze commissie te verstrekken opdrachten. Tegelijkertijd had hij de Kamer èn de nog te installeren commissie-Wijnveldt een schot voor de boeg gegeven door onderbrenging van de CVD bij Justitie sterk af te raden. Dat zou bij de bevolking de vrees voor een geheime politie oproepen - naar zijn mening een terechte vrees. Tegenover Einthoven drukte Beel zich nog duidelijker uit toen hij hem toevertrouwde dat hij, Beel, de huidige toestand wilde bestendigen: de Centrale Veiligheidsdienst onder de minister-president.
Parlementaire controle
Van parlementaire controle op het BNV kan eigenlijk niet worden gesproken. Het eerste naoorlogse 'normale' parlement werd pas in mei 1946 via algemene verkiezingen gekozen - een jaar na de bevrijding en een jaar na de instelling van het BNV. Bij de behandeling van de Rijksbegroting voor 1946, in november 1946, werden naar aanleiding van de brochure over de 'zaak-Sanders' voor het eerst vragen gesteld over de gang van zaken bij het BNV. In zijn antwoord kon minister-president Beel (trouwens ook minister van Justitie mr. J.H. van Maarseveen) volstaan met te verwijzen naar de spoedig in te stellen commissie-Wijnveldt die de gang van zaken bij het in zijn laatste fase van liquidatie verkerende BNV zou onderzoeken. Beel zegde de Kamer toe, te zijner tijd het rapport met de bevindingen van de commissie ter visie te zullen leggen.
Geschiedenis van het archiefbeheer
Archiefvorming
Bij veiligheidsdiensten is, in afwijking van hetgeen gebruikelijk is bij de meeste organisaties, de postbehandeling en archivering op een specifieke manier ingericht. Naast de registratie en archivering van documenten zoals die bij andere organisaties ook plaatsvindt, onderging bij de BVD en zijn voorgangers de informatie een extra bewerking. De namen van personen en organisaties die voorkomen in de documenten dienden ook nog eens ontsloten te worden door middel van documentatie. Dat hield in dat namen uit documenten apart vastgelegd werden met verwijzingen naar de documenten waarin die namen voorkwamen.
Deze procedure had tot doel zo veel en zo volledig mogelijk de gegevens vast te leggen met betrekking tot personen of organisaties. Reeds de vooroorlogse Centrale Inlichtingendienst (CI) werkte op deze wijze. Er werden persoonskaarten aangelegd waarop naast de naam-, adres- en woonplaatsgegevens ook verwijzingen naar de originele documenten of dossiers werden opgenomen. Op deze persoonskaarten werden niet alleen nummers van documenten vastgelegd. Vaak werden er enkele belangrijke steekwoorden met een datum aan toegevoegd die de inhoud van een desbetreffend document zeer beknopt weergaven. Op die manier was het niet noodzakelijk om iedere keer het brondocument te raadplegen bij een naslag naar een naam.
Een voorbeeld hiervan zijn de navolgende mutaties betreffende verdachte G.:
"3345/45 Kapt. Gerbrands zendt rapp. Lid der Waffen SS en N.S.K.K. Verdacht SD"
"3250/45 BNV. Asd- Fr. en Ens. delen mee dat van G. niets ten nadele bekend is"
In de meeste gevallen was de weergegeven informatie voldoende voor de medewerkers. Indien extra informatie gewenst was kon het origineel erbij gezocht worden. Op deze wijze werden alleen al door het BNV bijna 600.000 namen op kaartjes gedocumenteerd. Niet zelden kwamen personen meer dan één keer in het kaartregister voor. Dat kon gebeuren wanneer in een bepaald brondocument een naam onvolledig stond vermeld, terwijl een ander brondocument de volledige naam, met personalia, bevatte. Indien niet direct duidelijk was dat het om een identiek persoon ging, werden beide namen, ook de onvolledige, gedocumenteerd.
Een origineel stuk kon logischerwijs slechts op één plaats worden geborgen. Indien er meer namen in een bepaald document voorkwamen werden er een of meer uittreksels gemaakt als het personen met een persoonsdossier (PD) betrof, of slechts mutaties op kaartjes indien er nog geen PD aangelegd was.
De gebruiker van dit archief dient erop bedacht te zijn dat de inhoud van de archiefbescheiden niet per se op waarheid behoeft te berusten. Immers, tijdens en vlak na de oorlog werd deze informatie verzameld uit diverse, deels ongeëvalueerde, bronnen. Het BNV verzamelde deze informatie maar was niet in alle gevallen in staat een check uit te voeren op die informatie. Het simpelweg aanwezig zijn van een dossier over een bepaalde persoon, zaak of organisatie geeft dus geen enkele indicatie omtrent 'fout'-zijn, het hebben van bepaalde gezindheden of wat dan ook. Enkel geeft dat aan dat het BNV ergens informatie vandaan heeft gekregen, niet of die informatie juist is.
Gedurende het bestaan van het BNV zijn er in ieder geval twee grote persoonskaartsystemen geweest: de algemene BNV-cartotheek en de Counter-Intelligence cartotheek van de Opsporingsdienst, met een omvang van respectievelijk 500.000 en 100.000 kaarten. Van de Fieldsecurity zijn bij hun vertrek uit Nederland ook kaartsystemen overgenomen. Zulke kaartjes kunnen nu ook in de PD's aangetroffen worden. Halverwege de jaren vijftig zijn de cartotheekkaarten vernietigd van het Bureau B (B-cartotheek) en van de Opsporingsdienst (C-cartotheek) nadat enkele jaren eerder de daarvoor in aanmerking komende personen op A-kaarten waren overgenomen. Criterium daarbij was dat een mutatie diende te verwijzen naar een geregistreerd BNV-brondocument. De A-kaarten vormden de algemene centrale documentatie van de BVD.
De diverse onderdelen van het BNV waren dusdanig autonoom dat zij ieder onafhankelijk van elkaar een eigen archief vormden. Ook de wijze van ordening werd per afdeling naar eigen inzicht georganiseerd. Dat kwam onder meer voort uit het feit dat de onderdelen ieder een afzonderlijke ontstaansgeschiedenis hadden gekend en niet centraal waren gehuisvest; bovendien lagen hun werkzaamheden op uiteenlopende terreinen. Er bestonden, tenslotte, geen centrale voorschriften voor een uniforme wijze van werken. Overigens is in augustus 1945 daartoe nog wel een poging ondernomen door het hoofd van het BNV. Op de negende van die maand vaardigde hij een interne richtlijn uit waarin hij de afdelingen opdroeg afkortingen van hun naam te gebruiken bij de correspondentie. Daarmee wilde hij enige structuur scheppen
Archief BNV, inv. nr. 23: Richtlijn nr. 24 d.d. 9 augustus 1945.
in de enorme verscheidenheid in de correspondentie met de leiding (Kabinet) van het BNV. We moeten achteraf echter constateren dat deze richtlijn niet door alle afdelingen opgevolgd is.
Op welke wijze werd er nu archief gevormd? De wijze van ordening was geheel afhankelijk van de werkwijze van het onderdeel en diens administratieve behoefte. Het kabinet, de Opsporingsdienst en het 'Bureau B' waren de belangrijkste onderdelen, maar ook de ondersteunende afdelingen en secties vormden hun eigen archief. Onder deze laatste vielen bijvoorbeeld personeelszaken, algemene zaken, documentatie en de sectie vervoer en transport. Hiernavolgend wordt ingegaan op de archiefvorming van de drie belangrijkste onderdelen.
Het Kabinet
Het hoofd van het BNV, mr. L. Einthoven, werd bij zijn werkzaamheden ondersteund door enkele medewerkers die samen het kabinet vormden. Alle zaken die van enig belang waren werden door de afdelingen aan de leiding, in casu het kabinet, voorgelegd. Alle documenten werden geregistreerd en op onderwerp in mappen geborgen. De van het kabinet afkomstige documenten zijn te herkennen aan de bij het registratienummer gevoegde afkorting 'kab.'. Vanaf 1 oktober 1946 werden nog slechts sporadisch documenten door Einthoven ondertekend als hoofd van het BNV. Vanaf die dag immers stuurde hij de meeste stukken als hoofd van de Centrale Veiligheidsdienst. Het archief van het kabinet bleef ook na de opheffing van het BNV een zelfstandig bestaan leiden en werd in de jaren vijftig en zestig als 'Einthoven-archief' aangeduid. Zie voor de verdere levensloop van dit bestand de paragraaf Bewerking. Dit bestand dient niet verward te worden met het privé-archief van Einthoven dat ook bij het Algemeen Rijksarchief wordt bewaard.
De Opsporingsdienst
De Opsporingsdienst (OD) was,de naam zegt het al, voornamelijk bezig met het opsporen van personen die deel hadden uitgemaakt of nog steeds maakten van Duitse spionage- of sabotagenetwerken. Deze dienst was veruit de grootste afdeling van het BNV. Behalve uit een hoofdbureau in Den Haag bestond de OD in het eerste jaar ook uit provinciale afdelingen en gevangenkampen. De diverse lokale afdelingen dienden afschriften van hun rapporten etc. aan het hoofdbureau toe te zenden waar een overkoepelende en zoveel mogelijk complete documentatie werd opgezet. Bij de Opsporingsdienst, die de beschikking had over eigen archiefafdelingen (Cartotheek, Agenda en Dossier) werden voornamelijk persoonsdossiers aangelegd. Stukken kwamen binnen bij de Afdeling 'Cartotheek' waar men naging of er over betrokkene al een dossier aangelegd was. Was dat inderdaad het geval dan werd het dossiernummer op het nieuw ingekomen stuk vermeld. Was er nog niets over betrokkene bekend dan werd het stuk naar de afdeling 'Agenda' gestuurd die het stuk agendeerde. Dat hield in dat het eerste stuk met betrekking tot een verdachte in het postregistratiesysteem werd 'geagendeerd' (=geregistreerd). Volgende stukken met betrekking tot dezelfde verdachte werden voorzien van datzelfde agendanummer, waardoor het eerste nummer in feite het dossiernummer ging vormen. Voorschriften vereisten dat van alle onderzoeken dossiers gevormd dienden te worden
Archief BNV, inv. nr. 190: Dienstorder nrs. 11 en 12, tweede serie, d.d. 14 augustus 1946.
. De verschillende stukken in zo'n dossier werden soms voorzien van een aparte opeenvolgende groene nummering, bijgehouden op een inventarisstaat. Daardoor kon men zien of een dossier compleet was. Zaken die niet van C.I.-belang waren (zaken die niet op het gebied van de activiteiten van de voormalige Duitse geheime diensten lagen) werden door de Opsporingsdienst overgedragen aan het Directoraat voor de Bijzondere Rechtspleging of aan de centrale documentatiedienst van het BNV. Structuur is daar helaas niet in te ontdekken.